臺灣臺北地方法院民事判決　九十年度重訴字第一四六九號
　　原　　　告　築地有限公司
　　法定代理人　乙○○○
　　訴訟代理人　甲○○○
　　被　　　告　建台水泥股份有限公司
　　法定代理人　丁○○
　　被　　　告　丙○○
　　訴訟代理人　戊○○
右當事人間請求損害賠償事件，本院判決如左：
    主    文
原告之訴及假執行之聲請均駁回。
訴訟費用由原告負擔。
    事    實
甲、原告方面：
一、聲明：
  (一)被告應連帶給付原告新台幣陸佰肆拾肆萬陸仟玖佰壹拾肆元，及自起訴狀繕本送
    達之翌日起至清償日止，按年利率百分之五計算之利息。
  (二)原告願供擔保，請准予宣告假執行。
二、陳述：
  (一)被告建台水泥股份有限公司（以下簡稱建台公司）於八十七年四月八日於台中市
    ○○路一○九四號Ｂ一至九樓設立該公司台中分公司，欲成立以「建台大丸」百
    貨為名之營業場所，而於八十七年由被告建台公司台中分公司承辦人謝家聲代表
    與原告達成初步駐店營業之約定，並於八十八年三月十二日由被告該分公司負責
    人與原告與會達成駐店營業之確定，原告於翌日即與日本神奈川縣福澤昭一郎先
    生為經營設櫃訂有長期合作之契約。其後兩造在八十八年十一月四日復簽訂自八
    十八年十二月三十日起至九十年十二月三十一日止兩年之專櫃合約書，不料，被
    告卻於八十九年八月十一日及三十日片面兩次來聯絡函表示被告所設台中分公司
    將於八十九年十二月三十一日封館拍賣，結束營業，而違約片面終止兩造間專櫃
    合約，依民法第二百二十六條之規定，自應負損害賠償責任，故因被告片面毀約
    終止之行為，致原告不得不提早與日方料理協力專門店解約而蒙受損失，計有原
    告為委由日方有限會社－－設立規劃而支出日幣三十萬元，
    支付準備金日幣三十萬元，定製餐具費日幣六十五萬二千五百元、因被告違約終
    止經營而支付日方調派調理師中途解約金日幣一百二十萬元，合計日幣二百七十
    五萬二千五百元，折合約新台幣八十五萬一千二百五十元。又原告為履行二年期
    之合約裝潢費已支付九十餘萬元，故請求支付營業設備費用新台幣四十六萬零二
    十元。以及原告僱有三名台籍之正式全職員工，因被告建台公司片面提早結束營
    業而使原告必須解雇該三名職員，其含勞基法在內之資遣費、解雇費用為二十萬
    元（戴祥麟收領六萬元，丁銘欽收領八萬元，卓家榮收領六萬元）。又參酌兩造
    專櫃合約第十三條違約處理第三款所定：如原告中途終止，應以過去單日最高營
    業額時甲方之收益為準計算自撤櫃之日起至合約期滿日止甲方應得之收益，加計
    一倍為違約賠償之約定，基於契約之公平合理性及履行契約之誠信原則，原告亦
    得請求以過去單日最高營業額之收益為計算賠償金額，即原告履約一年之期間內
    之單日最高營業額為七萬六千五百九十元，被告提前一年毀約，一年之損害為二
    千七百五十七萬二千四百元，又因被告之債務不履行，依合約內附表抽成明細表
    所載年度目標營業額為一千二百萬元。是原告所失利益為一千二百萬元，二者合
    共業已逾三千萬元之損害，爰特減縮為以五百萬元為計算之請求。前開損失既係
    因被告建台公司之行為所致，被告建台公司自應對此債務不履行所生損害負賠償
    之責任。
  (二)被告丙○○係系爭糾紛發生時被告建台公司之法定代理人，對於設立被告建台公
    司台中分公司經營其總公司所屬登記之營業範圍百貨公司，並以所謂「建台大丸
    」之名經營之業務知之甚詳，其以成立不久之台中分公司，於廣為宣傳取信原告
    與其簽定長期合約後，又藉故以提早結束營業而毀約造成原告損害，自屬被告丙
    ○○執行被告建台公司之職務行為所致，應依公司法第二十三條、民法第二十八
    條之規定，由被告二人負連帶賠償責任。
  (三)按本件兩造簽約日期係在八十八年十一月四日，乃九二一大地震後之數月，本件
    被告因已評估並無影響下始進行百貨業務，比照附近之台中廣三崇光百貨迄今仍
    在經營中，可知被告所稱終止契約之理由乃基於九二一地震之因素云云，係片面
    毀約之飾詞，其有可歸責之因實乃明甚。再者有關建台大丸百貨台中店乃係被告
    向中港晶華大樓承租，被告已封館退租，結束營運，與百貨公司營運滅失無異，
    原告自無從再為經營，此與標的物滅失無異，故被告以系爭建物存在標的物無滅
    失云云即有誤解。況且兩造訂立系爭專櫃合約原係因被告評估最低限度可得維持
    經營二年以上，爾今被告經營主體不存在，即屬符合可歸責債務人事由，而有嗣
    後主觀不能情事。
  (四)被告稱其依專櫃合約第十三條第四款之約定為終止合約，乙方之原告不得異議，
    實有誤解契約之文義及不當之擴充，蓋該條項所稱之容許被告因業務需要為終止
    ，核其文義應指在經營主體存在下改變設櫃方式及委託經營事項有所變更，甲方
    之被告為維持其永續經營之目的所為之約定，因是本件被告單方面為終止行為，
    並確實已結束營運，對原告自負有債務不履行之損害賠償責任。
  (五)有關原告請求損害賠償金額之計算，並非指違約金，而係參酌民法第二百五十條
    以及兩造專櫃合約第十三條第三款所定之計算方式，並基於契約之衡平原則及對
    等性而得之結論。且縱認原告不得依上開約定之計算標準為請求，參照卷附合約
    專櫃抽成明細表，兩造亦訂有年度目標營業額，原告自亦可據此為計算損害賠償
    額，因此被告以第十三條第四款之規定而排除原告之請求權顯有誤解。
  (六)按兩造專櫃合約第一條所為約定雖將建台大丸百貨台中店地下一樓劃定面積約為
    坪，交由原告經營所定業種，且對營業項目銷售等均須經甲方被告之同意，是
    其合約性質顯非單純以租賃為契約之標的，核其契約所定限制經營項目及對外以
    被告建台公司名義，由被告建台公司收取費用，營收報繳管理，即銷售商品應開
    立甲方之發票，貨款一律送交甲方之收銀檯點收等情，本件實際上乃係被告建台
    公司將部份經營事項委託原告為經營行為，自屬租賃與委託經營的混合契約。
三、證據：提出被告建台公司總公司與台中分公司之基本資料、兩造簽定之專櫃合約
    書、被告於八十九年八月十一日及八十九年八月三十日發函宣佈結束營業之通知
    （共二分）、兩造八十七年八月十三日締結之專櫃廠商申請表、被告於八十八年
    三月七日表明因未通過環評而將暫緩開幕之公開信、被告表示將於八十八年十二
    月三十一日開幕之傳真函、九十年一月三十日向台中市西區調解委員會申請調解
    之申請書及調解不成立證明書、原告於八十九年十月二十一日、八十九年十一月
    二十五日分別寄與被告台中分公司之存證信函、專櫃對帳單、剪報、傳真函、日
    方收領書（三件）及確認書（二件）、統一發票（二張）、收據（六張）、勞工
    保險卡（三分）、覺書、備忘錄、等影本（除已標明分數外）各一件為證。
乙、被告方面：
一、聲明：
  (一)原告之訴及假執行之聲請均駁回。
  (二)如受不利益之判決請准供擔保免為假執行。
二、陳述：
  (一)按兩造專櫃合約書第一條第一款係約定被告建台公司將建台大丸百貨台中店建物
    地下一樓劃定面積約廿三坪交由原告經營日本料理，而被告係於合約期間終止專
    櫃合約收回前開建物，亦即原約定供原告經營日本料理之建物並無滅失或其他不
    能供營業使用之情形，依社會觀念，並無不能實現債之本旨之客觀不能可言，顯
    非給付不能；又建台大丸百貨台中店自八十八年十二月卅日開幕後，因中部地區
    受九二一大地震重創，經濟活動萎縮，民眾消費習慣改變，人潮無法匯聚，業績
    明顯受影響，被告為減輕專櫃廠商之虧損，遂於八十九年八月十一日通知原告於
    八十九年十二月底前結束營運，提前於八十九年十二月卅一日終止專櫃合約，而
    自被告通知之日至合約終止之日，共有四個月又廿日，符合前開合約需於一個月
    前告知之約定，故被告係依據合約賦與之終止權，合法終止專櫃合約，其終止已
    生效力，因此被告終止專櫃合約，並無違約可言，而合約內亦約明原告不得異議
    ，亦無所謂給付不能可言。故原告請求損害賠償即與合約之約定不符。
  (二)原告雖稱被告將整棟百貨事業封館拍賣、結束營運，其封館退租實與百貨公司營
    運滅失無異云者，究竟其所謂「營運滅失」係何所指？實難索解，又其所指大丸
    百貨台中店係被告向中港晶華大樓承租，被告已不復承租，原告自無得再為經營
    ，此與標的物滅失無異一節，亦有誤會。蓋被告有無承租中港晶華大樓供作百貨
    公司營業場所乃屬合約履行問題，與標的物滅失之客觀給付不能無關。況被告係
    依合約第十三條第四款約定終止兩造專櫃合約，並無違約可言，被告於終止專櫃
    合約結束營業後，再終止中港晶華大樓之租約，原非原告所得置喙，更無所謂給
    付不能可言。
  (三)原告又稱合約第十三條第四款之文義應係指在經營主體存在下改變設櫃方式及委
    託經事項有所變更，被告為維持其永續經營之目的所為之約定云云。惟按專櫃合
    約第十三條第四款之約定為：「合約期滿前，甲方如因業務需要得終止本合約，
    要求乙方撤櫃」，既然約定業務需要得終止本合約，則無論是積極的拓展業務需
    要，或消極的結束業務需要，均屬業務需要之範疇，原告所謂該條款文義係指經
    營主體存在下，為維持永續經營之目的所為約定，即乏所據。申言之，被告若為
    了繼續經營之目的既得隨時終止合約，要求原告撤櫃，則被告如因停止營業之需
    要，當然更有權終止合約要求撤櫃，方符合約之精神。
  (四)原告引用之之環境評估，係指為經營百貨公司必需由主管機關審核之環境影響評
    估而言，此觀該函明載「並順利通過環境評估」而無疑義，原告所謂被告宣稱已
    評估完成可順利開業云者，係移花接木之詞；另被告通知專櫃廠商結束營運函，
    係指中部地區受九二一地震影響，「經濟活動萎縮」，重點在於地震後未復原之
    經濟活動萎縮，而非以九二一地震為終止合約之理由，原告曲解文義之理由，主
    張被告終止合約具有歸責事由，仍非有理。
  (五)原告請求賠償之項目及金額而言，計有下列數項：(一)結束與日方日式料理專門公
    司所訂合作契約支付日方包括違約金等共計新台幣八十五萬一千二百五十元、(二)
    解雇員工資遺費等二十萬元；(三)一年度之營業損失五百萬元。然姑不論原告之請
    求並無依據已如前述，且原告就其所謂損害究與被告終止合約有何相當因果關係
    ？其損害如何計算？均未舉證證明之。且原告提出之確認書、證明書，亦未舉證
    其為真正，已難置信；且確認書內容約定日方公司提供二名有日本料理調理經驗
    之員工至台灣原告公司工作，期間二年，每月工作廿六日，每月報酬二十萬日圓
    ，若原告欲中途終止契約時，應提前六０日通知並負擔該二名員工回日本之費用
    等，並無任何違約金之約定，故原告主張依確認書請求違約金亦屬無據。另原告
    並未證明其員工載祥麟、丁銘欽、卓家榮受僱任職期間之薪資多寡、資遣費如何
    計算，且載祥麟之證明書為私文書，亦未經原告證明為真正，卓家榮之勞工保險
    卡則無自原告築地公司退保之紀錄，亦無任何證據證明原告有支付卓家榮資遣費
    之事實，原告此部分之請求亦乏所據。至於原告另請求退還裝潢費用部分，經查
    合約第八條第三項第一款約定裝潢費用，係由被告先行墊付，再分廿四期由原告
    攤還，在合約終止前，原告已攤還之金額，係原告使用裝潢設備之對價，原告無
    理由要求退還，原告所謂非依原告指定之式樣，被告亦始終未依原告所願加以修
    改，故應如數退還，與事實不符，亦乏所據。而原告請求所謂營業損失不僅無契
    約上或法律上依據，且無任何證據足資證明其損失，且原告主張依合約第十三條
    第三款之約定作為計算損害賠償之方法或以抽成明細表之年度目標營業額作計算
    損害賠償額，均無法律或契約之依據，不足採信。
  (六)另被告建台公司係依合約約定行使提前終止合約之權利，並無任何侵權行為可言
    ，尤與公司董事或受僱人執行職務而侵害他人權利無關，原告請求被告公司依民
    法第二十八條及第一百八十八條規定，與被告建台公司前負責人丙○○負連帶賠
    償責任，仍屬錯誤而無理由，至於原告又主張依公司法第二十三條規定，被告丙
    ○○應負公司負責人之侵權行為責任云云。惟查公司法二十三條係規定，公司負
    責人對於公司業務之執行，如有違反法令致他人受有損害時，對他人應與公司負
    連帶賠償之責。足見公司負責人依公司法第二十三條規定負責，係以對於公司業
    務之執行，有違反法令致他人受有損害為前提，而被告丙○○雖曾為被告建台水
    泥股份有限公司之董事長，但已卸任，且對公司業務之執行，並無任何違反法令
    情事，原告亦未提出任何證據證明之，其訴請被告丙○○依公司法第二十三條規
    定負連帶賠償責任，亦無理由。
  (七)兩造專櫃合約除租賃關係外，並不具委託經營之性質，此因原告係為其自己利益
    營業，非受委任為被告處理營業事務故也。至於合約約定營收報繳管理或貨款由
    被告之收銀機點收，係因兩造約定租金採抽成制，為達監督之目的所為之措施，
    與委託經營無關，原告稱專櫃合約具委託經營性質不足採信。
三、證據：提出被告建台公司之登記資料一份為證。
    理    由
一、原告起訴主張：其於八十七年八月十三日與被告公司之受雇人謝家聲簽定專櫃廠
    商申請書，於被告經營之建台大丸百貨台中店設櫃營運，兩造並於八十八年三月
    十二日達成駐店營業之確定，復於八十八年十一月四日訂立專櫃合約書，依專櫃
    合約第二條第一款約定之合約期限為二年。惟被告竟於八十九年八月十一日、三
    十日通知原告表示於八十九年十二月底結束建台大丸百貨台中店之經營，而片面
    違約終止兩造之合約，故依據民法第二百二十六條之規定，被告即有給付不能之
    情事，應負債務不履行所生之損害賠償責任。故原告為支付日方設計規劃、定製
    餐具費、中途解約金共計八十五萬一千二百五十元，為履行二年期間之合約支付
    之設備費用四十六萬零二十元，支付員工資遣費共二十萬元以及九十年度之所失
    利益營業額五百萬元，及自起訴狀繕本送達翌日起至清償日止，按年息百分之五
    計算之法定遲延利息等語。
二、被告則以：其以專櫃合約第十條第四項之規定，以業務需要為由終止兩造之專櫃
    合約，與標的物滅失之客觀給付不能無關，並無違約，原告提出所謂日方公司之
    受領證明及台籍員工收領資遣費之證明，均屬私文書，被告否認其形式及實質之
    真正。而原告就其主張之損失，均祇為原告片面之詞，且無證據明該損失與被告
    終止專櫃合約有相當因果關係。因此原告所為債務不履行之損害賠償主張，即無
    依據。又被告建台公司既係依合約約定行使提前終止合約之權利，並無任何侵權
    行為可言，尤與公司董事或受雇人執行職務而侵害他人權利無關，故原告請求被
    告丙○○與被告建台公司負連帶侵權行為責任云云，亦無理由等語，資為抗辯。
三、原告主張兩造於八十七年八月十三日簽定專櫃廠商申請表，復於八十八年十一月
    四日進而訂立專櫃合約書，約定原告自八十八年十二月三十一日起於被告經營之
    建台大丸百貨台中店設櫃營運，惟被告於八十九年八月十一日、三十日二度以建
    台大丸百貨台中店結束營運終止兩造專櫃合約，通知原告撤櫃等事實，已經原告
    提出專櫃廠商申請書、專櫃合約書、被告於八十九年八月十一日及三十日之函文
    等件為證，並為被告所自認，應堪信為真實。惟原告認為被告前開行為係屬違約
    終止，因此依民法第二百二十六條之規定需負損害賠償之責任，而被告建台公司
    前開違約終止之行為亦屬侵權行為，故該公司當時之負責人丙○○應與之負連帶
    清償責任，以及原告主張因此所受之損害，均為被告抗辯以原告並無損害賠償請
    求權或否認有因果關係等理由所否認。因此本件兩造爭執之重點即為：(一)被告前
    開終止兩造專櫃合約之行為，有無違約？(二)被告應否對於終止契約後依給付不能
    及專櫃合約書第十條第三款之約定對原告負損害賠償責任？(三)被告建台公司前開
    行為是否為侵權行為並致被告丙○○需負連帶損害賠償責任？茲分述如下。
四、被告前開終止兩造專櫃合約之行為，有無違約？
    按兩造均不爭執被告主張終止契約之依據為兩造締結之專櫃合約書第十三條第四
    項之約定，惟被告認其終止事由係合約約定條文中所稱「業務需要」之解釋，則
    為原告否認，是針對上開合約書中所謂「業務需要」一語自應瞭解，而此即必須
    先行確定前開專櫃合約之屬性：
  (一)民法將日常生活常見的契約依其類型賦予名稱，規定其內容，以供當事人適用而
    明其權利、義務關係，是為有名契約，或稱典型契約。若當事人訂定之契約與民
    法所定各種類型之有名契約均不相同者，為無名契約，亦即非典型契約。無名契
    約以有名契約以外之事項為內容者，謂純粹無名契約；以二個以上有名契約之內
    容事項為內容者，為混合契約，混合契約仍為單一契約。有名契約固有可資適用
    之法律規定，無名契約則應依其契約之性質及經濟目的、社會上機能，類推適用
    關於各有名契約之規定。無名契約既為契約自由原則下之產物，則自應先行尊重
    當事人約定；惟若當事人並無約定或約定之內容有缺漏或不明確時，自仍需依前
    述方法決定所應適用之民法總則、債編通則有關契約之規定而予補充，或契約內
    某一事項，與民法債編各種之債所定有名契約相符合時，亦可適用有關有名契約
    之規定而為說明。
  (二)經查，兩造間專櫃合約第一條第一項約定：「甲方將其經營之台中店（地址：台
    中市○○路一○四九號Ｂ１）劃定面積約二三坪，由乙方經營本約所定之業種」
    ，此有專櫃合約書在卷可參。又觀諸前述合約第四條關於營業時間係由被告規定
    ，第五條「營業項目與商品」約定原告所銷售之商品品牌為「築地」、商品內容
    「日本料理」應經被告審核，並採用被告規定之統一標籤標價等方得陳列銷售，
    另第六條「營收報繳管理」則約定原告銷售商品應開立被告之統一發票等，以及
    第七條第三項又約定「每月結帳２次，隔月６日付上半月貨款，同月日付下半
    月貨款」，與第九條約定原告應配合被告之各項企劃活動，第十一條人事管理由
    原告自行負責派駐人員，然派駐人員應遵守被告之相關規定進行銷售業務，以及
    約定原告就專櫃收入依第一年或第二年之不同而有不同之抽成比例（參專櫃抽成
    明細表），暨兩造合意訂立之專櫃廠商申請表亦載原告需就其使用場所之「管理
    費」按月每坪支付五百元等情，此因被告非僅負將前述約定建台大丸台中店二三
    坪面積專櫃位置提供原告使用、收益之義務而已，被告尚得觸及原告營業項目、
    商品等相關營業行為範疇，而予以某程度之介入，足見兩造締結之專櫃合約顯然
    無從歸類於吾國現行有關之任一有名契約之範疇。但深究其專櫃合約書及專櫃廠
    商申請表等之詳細內容，可知被告所負主給付義務仍為提供場地由原告經營所約
    定之業種（商品內容），而原告必須就其使用行為支付對價（給付一定營收之抽
    成），但被告並未將其經營權限委諸原告處理；甚至參考兩造專櫃合約書第十四
    條第一項又約明「本合約之簽訂，絕不表示甲方有授與乙方任何代理權」，尤徵
    兩造雖然簽定系爭專櫃合約，其真意亦非賦予原告可以代表被告對外為交易行為
    ，且被告亦未委由原告為其處理事務。是綜觀以上說明，可知此種專櫃合約之性
    質，雖應解為無名契約之範疇，但其性質實與民法第四百二十一條規定「稱租賃
    者，謂當事人約定，一方以物租與他方使用收益，他方支付租金之契約。前項租
    金，得以金錢或租賃物之孳息充之。」之租賃契約較為近似，而與原告所稱之委
    任契約之特徵「當事人約定一方委託他方處理事務，他方允為處理之契約」（參
    民法第五百二十八條）並無關連。因此有關本件專櫃合約其內容之解釋，自應參
    酌民法有關租賃契約之章節規定而為論斷。
  (三)查民法有關定有期限之租賃契約之得否終止，係規定於民法第四百五十三條「定
    有期限之租賃契約，如約定當事人之一方於期限屆滿前得終止契約者，其終止契
    約應依第四百五十條第三項之規定先期通知」，及同法第四百五十條第三項「前
    項終止契約，應依習慣先行通知‧‧‧」。因此被告是否可以主張終止系爭專櫃
    合約？自應參考前開規定。茲就本件而言，系爭專櫃合約書第二條第一項已載明
    合約期間自八十八年十二月三十日起至九十年十二月三十一日止，顯屬定有期限
    之契約，而考之該契約第十三條第四項又約定「合約期滿前，甲方如因業務需要
    得終止本合約，要求乙方撤櫃，但甲方應於終止日之一個月前告知乙方，乙方不
    得異議」，可知被告如欲於期限屆至前終止契約，即需於一個月前事先催告。茲
    上開約定既與前述民法第四百五十三條、第四百五十條第三項等強行規定無違，
    自應認其約定有效（參照孫森焱先生著民法債篇總論下冊，第七九七頁）。是故
    被告既陸續於八十九年八月十一日、八月三十日通知原告彼將於八十九年十二月
    底前結束營運，故提前於八十九年十二月卅一日終止專櫃合約，顯見其至少已於
    先於終止前四個月前為通知之舉止，而原告亦不爭執其確曾收受上述被告前述通
    知書函（參原告所舉於八十九年十月二十一日、八十九年十一月二十五日寄發之
    卷附存證信函內已分別記載「貴公司卻竟又於八十九年八月十一日及三十日片面
    來函等表示貴公司台中分公司將於八十九年十二月三十一日止封館拍賣，結束營
    業」、「因台端係早於八十九年八月十一日及三十日，即片面來聯絡函等表示台
    端將於八十九年十二月三十一日結束營業」等語），可徵被告依上開專櫃合約第
    十三條第四項之內容，通知原告終止兩造之專櫃合約之行為，自無不合。
  (三)雖然原告否認本件被告約定終止權行使之前提條件「業務需要」已經成就，並以
    蓋該條項所稱之容許被告因業務需要為終止，核其文義應指在經營主體存在下改
    變設櫃方式及委託經營事項有所變更，甲方之被告為維持其永續經營之目的所為
    之約定，與本件被告單方面為終止行為，並確實已結束營運之情形不符云云。但
    查上開「業務需要」一語，既未附有原告主張之前開限制條款，復經被告所否認
    ，而原告又未能對此利己事實舉證以實其說，是其所述得否相信已非無疑。甚至
    依上開說明，前述專櫃合約終止權既屬被告所有，則參考民法第四百五十三條之
    規定，其行使與否自當由被告決定。則如認說明「業務需要」一語需由相對人即
    原告予以解釋，無異致令被告之契約終止權之行使陷於不能，因此，有關所謂「
    業務需要」之認定，自當以被告建台公司認定之依據為準。則被告建台公司以前
    述「建台大丸百貨」開幕後，因中部地區受九二一大地震重創，經濟活動萎縮，
    民眾消費習慣改變，人潮無法匯聚，業績明顯受影響，而決定催告原告終止兩造
    專櫃合約，即難指其有何不合法或違反約定之情事可言。何況參考兩造於專櫃合
    約第十三條第一項、第二項、第三項既均分別約定原告如有「未經被告同意而中
    途停業」、「擅自將合約權利或義務轉讓予第三人」、「與第三者合作設櫃」、
    「其他有損被告權益之情事」、「經營不善」、「喪失清償能力」、「無法繼續
    履約」、「未經被告同意中途撤櫃」等可歸責之違約事由，得由被告解除契約，
    則依契約體系解釋，系爭專櫃合約第十三條第四項之約定終止權之行使，既無與
    前述限制內容相吻合之約定，自無需以可歸責於兩造之事由為限，是以解釋該條
    項所稱「甲方如因業務需要得終止本合約」一語，應以被告所述：無論是積極的
    拓展業務需要，或消極的結束業務需要，均屬業務需要之範疇，得由被告自行決
    定終止契約與否，本件被告既欲結束前開建台大丸百貨台中店業務之經營，自得
    主張係因業務需要而終止契約等語與兩造約定之事實較為相符。是以原告所謂該
    條款文義係指經營主體存在下，為維持永續經營之目的所為約定，故被告終止權
    之行使係屬違約一情，即不足取。
  (四)查系爭專櫃合約簽訂後，被告已經主張欲於八十九年十二月三十一日結束營業，
    而於八十九年八月十一日、三十日二度通知原告終止系爭專櫃合約撤櫃有如上述
    ，其行使契約終止權既有憑據，顯見系爭專櫃合約自於八十九年十二月三十一日
    已經兩造終止。是以原告空言否認，即不足取。
五、其次，原告得否於系爭專櫃合約契約終止後，主張被告有給付不能之債務不履行
    之情事，請求損害賠償？
  (一)按於當事人依法律之規定終止契約者，依民法第二百六十三條之規定，故可準用
    民法第二百五十八條及第二百六十條之規定。但於當事人依契約約定終止契約時
    ，法律因無明文規定，惟論理上可否有其一體適用？即非無疑。按查所謂「約定
    終止權」者，係指由當事人雙方依合意訂定，使當事人之一方或雙方保留終止權
    ，此為學者之通說，足證其性質上無異兩造依合意而成立者。而參考最高法院七
    十二年度台上字第三六七六號判決所稱「按民法第二百六十條，固規定解除權之
    行使，不妨害損害賠償之請求。但此所謂損害賠償，係指債務人債務不履行、給
    付不能或遲延給付，因債權人解除契約時債權人已經發生之損害賠償而言。『故
    契約之解除，如係基於契約當事人兩造之合意，除另有特約外，當事人之一方自
    不得本於合意解除，再依民法第二百六十條規定，請求損害賠償』」之文義，可
    知終止權如係因締約雙方事先合意而成立者，非無渠等於締約之際即有意排除事
    後損害賠償請求之意思。茲細繹本件專櫃合約書第十三條第(三)項之內容，既未就
    兩造於被告依該項契約條款行使約定終止權後得否主張損害賠償請求權另有特別
    之約定，顯見兩造於締約當時或者有意排除渠等事後任何有關債務不履行（如給
    付不能、給付遲延、不完全給付或給付拒絕等）等賠償損害之主張，則參酌前開
    說明，本件被告行使約定終止權終止兩造締結之專櫃合約後，自不得准許兩造得
    於事後再行以任何理由主張損害賠償之要求。因此原告主張其因被告依上開契約
    條款終止契約後，因屬給付不能（參本院九十年十二月十三日言詞辯論筆錄），
    受有損失，請求被告賠償云云，當屬無據。甚至縱認當事人於行使約定終止權後
    其損害賠償請求權仍不因此喪失，但解釋上亦應僅限於有終止權之一方始得主張
    上開請求（最高法院四十三年度台上字第六八三號判決意旨參考），則本件如上
    所述既係被告發動終止契約之行為，則身為相對人之原告自無從再為主張損害賠
    償之餘地。因此原告所為損害賠償之請求，核對前開說明，即無依據。
  (二)另按原告雖又主張被告因就本件有違約終止之情形，有給付不能之情事，依「契
    約公平合理性」、「履行契約之誠信原則」等理由，應適用專櫃合約書第十三條
    第３項之違約金計算依據或「合約專櫃抽成明細表」之目標營業額，做為被告給
    付原告損害賠償之依據云云。但查本件被告依契約終止兩造專櫃合約之行為既未
    違約或違法，而依前開說明兩造均不得再行主張債務不履行之請求、或至少原告
    並無主張損害賠償之餘地，是原告此部分主張即難成立。更何況參考系爭專櫃合
    約書第十三條第四項更已明文記載被告如依該項條件終止兩造合約，「乙方（按
    即原告）不得異議」，則本於契約自主之原則，足見原告更無理由再為本件損害
    賠償之主張。
  (三)綜上所述，原告所為支付日方損害金、裝潢費、員工資遣費及營業損失等損害賠
    償之請求，既係基於被告需有給付不能之歸責事由所產生，則參酌前開說明被告
    行使本件約定終止權既無原告所認之違約或違約之可歸責事由，況且上開約定終
    止權之締結合意亦應認已排除當事人事後之債務不履行之請求權，是知原告本件
    損害賠償之主張，即無理由。
六、就原告主張被告建台公司、丙○○連帶負損害賠償部分：
    查原告固以被告丙○○執行被告建台公司之職務有不法情形，二人應負連帶賠償
    責任云云。但：按公司法第二十三條規定：公司負責人對於公司業務之執行，如
    有違反法令致他人受有損害時，對他人應與公司負連帶賠償之責。而民法第二十
    八條規定：法人對於其董事或其他有代表權之人因執行職務所加於他人之損害與
    該行為人負連帶損害賠償責任。係以該負責人、董事或其他有代表權之人因執行
    公司業務、職務違反法令及該他人因此受有損害為要件。而上開損害賠償請求權
    ，固不以該董事有故意或過失為成立之要件，但仍需由原告對於被告丙○○之執
    行業務有違反法令之事實，負舉證之責。經查兩造雖不爭執被告丙○○於系爭糾
    紛發生時係擔任被告建台公司之負責人，但揆諸被告建台公司對於本件終止契約
    之行為既無債務不履行之可歸責事由，難認有何違法、違約之情節已如前述，而
    原告亦未能對其主張被告丙○○執行職務致其權益受損一節確切舉證係違反何法
    令，則其依公司法第二十三條或民法第二十八條等規定請求被告二人負連帶賠償
    責任，即屬無據。
七、綜上所述，原告依民法第二百一十六條、第二十八條、公司法第二十三條等規定
    ，主張被告應負債務不履行及侵權行為之損害賠償責任而請求其等連帶給付原告
    六百四十四萬六千九百一十四元及法定遲延利息，為無理由，應予駁回。
六、本件事證已臻明確，兩造其餘攻擊防禦方法（如原告原雖主張被告有締約上之過
    失云云，但經本院行使闡明權後，原告已同意本件並無前開問題之適用，參本院
    九十年十二月十三日言詞辯論筆錄）及主張之其他事證，因經本院斟酌後認為對
    於本件判斷不生影響，爰不一一論述，併此敘明。
七、原告之訴既經駁回，則其假執行之聲請即失所附麗，應予駁回。
八、結論：原告之訴為有理由，依民事訴訟法第七十八條，判決如主文。
中　　　華　　　民　　　國　　九十一　　年　　　一　　　月　　二十四　　日
                                  民事第一庭法      官　蕭胤瑮
右為正本係照原本作成
如對本判決上訴，須於判決送達後廿日內向本院提出上訴狀
中　　　華　　　民　　　國　　九十一　　年　　　一　　　月　　二十四　　日
　　　　　　　　　　　　　　　　　　　　　　法院書記官　方美雲
